臺灣高等法院刑事判決
111年度上易字第1209號
上  訴  人  臺灣桃園地方檢察署檢察官
被      告  周祖志



上列上訴人因被告違反電子遊戲場業管理條例案件，不服臺灣桃
園地方法院111年度易字第276號，中華民國111年6月15日第一審
判決（起訴案號：臺灣桃園地方檢察署110年度偵字第18440號）
，提起上訴，本院判決如下：
    主  文
上訴駁回。   
    理  由
一、公訴意旨略以：被告周祖志明知未依電子遊戲場業管理條例
    規定，辦理營業級別證登記，不得經營電子遊戲場業，竟基
    於非法經營電子遊戲場業之犯意，未向主管機關桃園市政府
    申請核發電子遊戲場業營業級別證，即自民國110年4月15日
    前4至5個月間某日起，在桃園市○○區○○路000號，擺放選物
    販賣機台第2代1台（下稱本案機台），並自行改裝內部彈跳
    網及爪子，以一次新臺幣(下同)10元為代價，夾取販賣機內
    之小蠻腰藍芽音箱（型號BV300S），讓物品以自由落體掉落
    在彈跳網上，再以彈跳至洞口之方式，供不特定人把玩，並
    張貼保證取物價1,080元及50瓶等內容，即客人陸續投入10
    元硬幣108次，仍未夾得商品，即可直接取得上開商品，或
    退還500元現金。嗣經員警於110年4月15日下午14時30分許
    ，喬裝消費者把玩上開選物販賣機台，並當場查扣選物販賣
    機第2代1台、IC版1片、小蠻腰藍芽音箱1個及機台內現金83
    0元等物，因認被告涉犯違反電子遊戲場業管理條例第15條
    規定，應依同條例第22條之非法營業罪嫌論處等語。
二、按犯罪事實應依證據認定之，無證據不得認定犯罪事實，又
    不能證明被告犯罪者，應諭知無罪之判決，刑事訴訟法第15
    4條第2項、第301條第1項分別定有明文；檢察官就被告犯罪
    事實，應負舉證責任，並指出證明之方法，同法第161條第1
    項亦有明文規定。因此，檢察官對於起訴之犯罪事實，應負
    提出證據及說服之實質舉證責任；倘其所提出之證據，不足
    為被告有罪之積極證明，或其闡明之證明方法，無從說服法
    官以形成被告有罪之心證，基於無罪推定之原則，自應為被
    告無罪判決之諭知（最高法院92年度台上字第128號判例意
    旨參照）。
三、公訴意旨認被告涉有上開罪嫌，無非係以：㈠被告於警詢及
    偵查中之供述；㈡桃園市政府警察局龜山分局搜索扣押筆錄
    、扣押物品目錄表；㈢扣案之選物販賣機(第2代)1台、IC版1
    片、小蠻腰藍芽音箱1個及機臺內現金830元；㈣現場照片11
    張、代保管條；㈤臨檢紀錄表、員警職務報告及現場錄音譯
    文、桃園市政府警察局龜山分局110年4月21日機關會勘紀錄
    表；㈥桃園市政府經濟發展局110年7月15日桃經商字第11000
    32277號函、經濟部107年6月13日經商字第10702412670號函
    、經濟部107年7月5日經商字第10702414480號函及經濟部電
    子遊戲評鑑委員會107年6月14日第283次會議財神選物販賣
    機評鑑說明書等為其主要論據。
四、經查：
　㈠被告周祖志自110年4月15日前4至5個月間某日起，在桃園市○
    ○區○○路000號內擺設本案機台，並自行改裝機台之天車（即
    爪子）、加裝彈力繩，以一次10元為代價，夾取販賣機內之
    小蠻腰藍芽音箱，讓物品以自由落體掉落在彈跳網上，再以
    彈跳至洞口之方式，供不特定人把玩等情，業經被告於偵查
    、原審及本院審理時均供承不諱(見偵卷第9頁至第14頁、第
    71頁至第72頁、原審卷第40頁至第41頁、本院卷第78頁)，
    並有查獲現場錄音譯文、會勘紀錄表、查獲現場與扣案物品
    照片等件(見偵卷第37頁至第39頁、第75頁、第45頁至第50
    頁)在卷可憑，被告上揭任意性自白即與事實相符，首堪認
    定。
　㈡按電子遊戲場業管理條例第4條規定：「本條例所稱電子遊戲
    機，指利用電、電子、電腦、機械或其他類似方式操縱，以
    產生或顯示聲光影像、圖案、動作之遊樂機具，或利用上述
    方式操縱鋼珠或鋼片發射之遊樂機具。但未具影像、圖案，
    僅供兒童騎乘者，不包括在內。前項電子遊戲機不得有賭博
    或妨害風化之設計及裝置，其分類如下：益智類。鋼珠類
    。娛樂類。前項分類標準，由中央主管機關定之」，是主
    管機關應依該條例之授權對於電子遊戲機訂定分類標準；另
    同條例第7條規定：「電子遊戲場業者不得陳列、使用未經
    中央主管機關評鑑分類及公告之電子遊戲機及擅自修改已評
    鑑分類之電子遊戲機。電子遊戲機之機具結構或軟體經修改
    者，視為新型機種，應即依規定申請檢驗及評鑑分類」，依
    此，電子遊戲機須經主管機關評鑑分類及公告，縱經修改機
    具結構亦然，至非屬電子遊戲機者，自不在該條例規定之範
    疇。
　㈢「選物販賣機」（俗稱夾娃娃機）因涉及電子遊戲機定義內
    容，依電子遊戲場業管理條例第6條第1項規定，應經主管機
    關經濟部設立之評鑑委員會依具體個案情形分別認定，而經
    濟部經研議後函示「夾娃娃機」之認定及評鑑分類參考標準
    為：「⒈具有保證取物功能，該保證取物金額原則不得超過
    新臺幣790元。機具須揭露『保證取物』、『保證取物金額』及『
    消費者累積已投入金額或次數』。『消費者累積已投入金額或
    次數』不得任意歸零。⒉提供商品之市場價值，不得少於保證
    取物金額之百分之70。⒊提供商品之內容必須明確，且其內
    容及價值不得有不確定性（例如：不得為紅包袋、骰子點數
    換商品、摸彩券、刮刮樂等）。⒋提供之商品不得為現金、
    有價證券、鑽石或金銀珠寶等。⒌機具外觀正面標示「機具
    名稱」，且不得與經評鑑通過之夾娃娃機名稱相同。⒍機台
    內部無改裝或加裝障礙物、隔板、彈跳裝置等影響取物可能
    之設施。」等項，有經濟部107年6月13日經商字第10702412
    670號函釋（見偵卷第95頁至第98頁）甚明。已認電動機具
    符合「具有保證取物功能」、「標示保證取物價格」、「物
    品價值與售價相當」、「不影響取物可能性」等要件時，即
    係對價取物而不具射倖性，非屬電子遊戲機之選物販賣機。
　㈣第查，被告於上開時、地所擺放之本案機臺，係將選物販賣
    機(第2代)之內部改裝彈跳網及爪子，讓物品以自由落體掉
    落在彈跳網上，再以彈跳至洞口之方式，供不特定人把玩，
    茲應予審究者，本案機臺是否因上開修改，致喪失選物販賣
    機應有之特性，分述如下：
　⒈被告擺設本案機臺之商品為小蠻腰藍芽耳機，機臺內並貼有
    保證取物金額「1080元」之標示，此有機臺照片在卷足參（
    見偵卷第47頁至第48頁），又被告曾於警詢、原審訊問時供
    稱本案商品小蠻腰藍芽喇叭，進貨價值為500元，並有保夾
    功能，機臺通電累積消費投幣數之計數器達標時會歸零，有
    變更彈跳網及爪子等語（見偵卷第11頁至第12頁、第72頁、
    桃簡卷第24頁至第25頁），是被告標示保證取物金額逾790
    元，而提供商品之市場價值為500元，雖少於保證取物金額
    之百分之70即756元（計算式：1080×0.7=756），然觀本案
    機臺既設定有保證取物功能及標明所提供之保夾商品，已可
    確保消費者以投幣不超過商品價值換取陳列商品之方式，享
    受夾取商品之樂趣，且消費者於觀察機具內陳列商品，並斟
    酌保證取物價格後，決定投幣以夾取方式取得高價商品，於
    未夾中商品後是否決定繼續投幣，其願意投幣花費多少金額
    以取得商品、何時決定停止投幣、此方式是否划算或合乎價
    值等，均由消費者自行選擇決定，且各該商品之實際「價值
    」為何，於定價時尚應考量業者負擔購買機具價款、維修費
    用、貨物進價、店租與電費等成本，另須加計經營之利潤，
    是倘加計被告經營承租本案機臺之其他支出（如承租本案機
    臺之場地費用、機臺租金、維修費用）及被告所欲獲取之利
    潤，縱被告設定保證取物金額1,080，而高於上開經濟部107
    年6月13日函所定之790元，然綜合考量上開成本後，本案機
    臺之保證取物價格與提供商品之價值間，尚非顯不相當。是
    本案機臺既具備「保證取物」功能，即消費者若投入達保證
    取物之金額，定可取得販售商品，縱因技術或之前消費者已
    投入相當金額而提前獲取商品，仍與「以偶然事實之成就與
    否決定財物得喪變更」之射倖性行為有別。
　⒉本案機臺經桃園市政府經濟發展局約聘人員李信其至龜山分
    局大浦派出所當場會勘並紀錄「機臺改裝彈跳裝置、洞口（
    取物）增設阻礙，已違反電子遊戲場業管理條例規定」等詞
    ，有桃園市政府警察局龜山分局機關會勘紀錄表在卷可參（
    見偵卷第75頁），被告亦供承其更改彈跳網及爪子等語（見
    偵卷第11頁至第12頁、第71頁至第72頁），足徵本案機臺為
    經過修改結構且未再送經評鑑屬實。然觀被告於110年4月15
    日警詢時供稱：「（從你開始管理警方扣案之機台，是否曾
    有客人未達到保夾，就夾取到商品？）有，...有被保夾夾
    出去過。」等語(見偵卷第13頁)，從而，本案機臺縱經修改
    如上會勘紀錄所指，但消費者仍可於未投入保夾取物金額前
    ，夾取該等商品藍芽喇叭，且本案機臺尚具備「保證取物」
    功能，即消費者若投入達保證取物之金額，定可取得販售商
    品，尚非射倖行為。又被告並未更改其他軟體設備或控制程
    式，所為修改機臺之結構，所造成本案機臺夾取商品之或然
    率為如何之改變，在未經實測、操作確認前，仍不足以證明
    已明顯降低該夾取物品之機率，本於「罪疑惟輕，利歸被告
    」之原則，應為被告有利之認定，而認本案機臺除已標示保
    證取物價格外，尚具有保證取物功能及取物可能性為當，自
    無法遽為不利被告之認定。
　⒊另觀被告於偵訊時陳稱：機臺是我承租的，我承租後有把機
    臺改成內部彈跳網，吸引人來玩，因為這樣比較好玩等語（
    見偵卷第71頁）；嗣於原審訊問時供稱：「（是否知悉經營
    電子遊戲場業需有許可證照？）我的機器是租賃來的，這個
    部分我不清楚。」等語（見桃簡卷第25頁）；復於本院審理
    時陳稱：不知道改裝本案機臺會影響其性質，本案改裝只是
    要讓它變得好玩等語（見原審卷第74頁、第78頁）。從而，
    被告自承為本案機臺之承租者，並非店面之經營者，其承租
    本案機臺實與近來「選物販賣機」風潮下之一般小額投資人
    無異，則其與店家場主相較，主觀上是否有能力瞭解經濟部
    前揭函文關於電子遊戲機評鑑委員會針對「選物販賣機」之
    評鑑標準，顯有疑義；何況進而認知到關於保證取物金額之
    設定、商品價值與保證取物金額之比例、機臺結構之修改等
    因素，將可能由「選物販賣機」轉變為「電子遊戲機」，並
    因未具有電子遊戲場業營業級別證而違法經營電子遊戲場業
    等情，更屬有疑，綜依卷內事證，仍無法積極證明被告於本
    案具有非法經營電子遊戲場業之故意。
　㈤公訴人雖主張：本案機臺改裝「彈跳網」、「取商品洞口」
    之結構，而依被告偵查中供陳消費者能否抓取機台内之商品
    ，是以運氣將商品彈跳進入洞口，已實際影響消費者之取物
    過程，又被告設定之1,080元保證取物金額，亦與本案機台
    内陳列藍芽喇叭商品之價格500元並不相當，是被告改裝本
    案機台供不特定人進行消費，惟未重新向經濟部申請檢驗及
    評鑑分類，其於未領有電子遊戲場業營業級別證之情況下營
    業，已違反電子遊戲場業管理條例第15條、第22條之規定等
    語。惟觀經濟部107年6月13日函文意旨，上揭項目僅為評鑑
    分類參考，是否為未經評鑑之電子遊戲機而涉有違反電子遊
    戲場業管理條例相關規定，仍須視具體個案事實予以審認等
    語，而本案機臺原經經濟部電子遊戲機評鑑委員會評鑑為非
    屬電子遊戲機乙節，有桃園市政府經濟發展局110年7月15日
    桃經商字第1100032277號函暨附件三在卷可憑（見偵卷第93
    頁至第94頁、第103頁），是本案機臺原已通過評鑑，非屬
    電子遊戲機，經被告改裝或加裝後，尚具有「保證取物功能
    」及「取物可能性」，皆如前述，自難憑為被告不利之認定
    。
　㈥綜上所述，仍不足以證明該本案機臺係屬電子遊戲機，亦無
    積極證據足認被告於行為時具有違反電子遊戲場業管理條例
    第15條、第22條之故意，是縱被告未領有電子遊戲場業營業
    級別證而擺放本案機臺，亦難認有何違反電子遊戲場業管理
    條例之犯行。公訴人所舉事證尚未達於通常人均不致有所懷
    疑而得確信之程度，自應為被告無罪之諭知。
五、原審認被告被訴電子遊戲場業管理條例第22條之非法營業罪
    嫌，核屬不能證明，而為無罪之諭知，並無違誤。檢察官仍
    執前詞提起上訴，僅係對原審之證據取捨及心證裁量再事爭
    執，復未於本院審理時提出新事證以實其說，上訴無理由，
    應予駁回。
據上論斷，應依刑事訴訟法第368條，判決如主文。
本案經檢察官雷金書聲請簡易判決處刑，檢察官王珽顥提起上訴
，檢察官劉斐玲到庭執行職務。
中　　華　　民　　國　　111 　年　　10　　月　　27　　日
                  刑事第六庭    審判長法　官  劉方慈
　　　　　　　　　　　　　　　　　　　法　官  許曉微
　　　　　　　　　　　　　　　　　　　法　官  蕭世昌
以上正本證明與原本無異。
不得上訴。
                                      書記官　吳建甫
中　　華　　民　　國　　111 　年　　10　　月　　27　　日